【裁判字號】    95,上易,57
【裁判日期】    951129
【裁判案由】    給付貨款
【裁判全文】
臺灣高等法院民事判決                  95年度上易字第57號
上  訴  人  中台科技開發工程股份有限公司
法定代理人  甲○○
訴訟代理人  徐松龍律師
複代理人    乙○○
被上訴人    葉惠芳即永成預拌混凝土實業行
訴訟代理人  蔡坤旺律師
上列當事人間請求給付貨款事件，被上訴人對於中華民國94年11
月29日臺灣板橋地方法院94年度訴字第 698號第一審判決提起上
訴，經本院於95年11月15日言詞辯論終結，判決如下：
    主  文
上訴駁回。
第二審訴訟費用由上訴人負擔。
    事實及理由
一、被上訴人起訴主張：上訴人因承攬台灣電力股份有限公司（
    下稱台電公司）新營區營業處93年度全工區○○○路工程（
    下稱系爭工程）所需，於民國（下同）93年6月至8月份間，
    陸續向被上訴人購買預拌混凝土數批（下稱系爭混凝土），
    總金額為新台幣（下同 ）831,150元，兩造並簽立「預拌混
    凝土訂貨單」及「預拌凝土訂購、收款及驗收辦法」，被上
    訴人依約交貨後，上訴人遲未付款，屢經催討，均置之不理
    。另上訴人雖於93年1月1日將系爭工程轉包予訴外人陽榮松
    電力工程有限公司（下稱陽榮松公司）施作，惟因陽榮松公
    司對上訴人尚有債權存在，是以退步言之，縱認系爭買賣契
    約存在於被上訴人與陽榮松公司之間，被上訴人仍得代位陽
    榮松公司對上訴人請求相當於系爭混凝土之價金並代為受領
    等情。爰依買賣契約法律關係及民法第 242條規定，先位聲
    明求為：上訴人應給付被上訴人 831,150元及自93年10月15
    日起至清償日止，按年息百分之五計算之利息之判決。備位
    聲明求為：上訴人應給付訴外人陽榮松公司831, 150元及自
    93年10月15日起至清償日止，按年息百分之五計算之利息，
    並由被上訴人代位受領之判決。（原審就先位聲明為被上訴
    人勝訴之判決，上訴人聲明不服）並答辯聲明：上訴駁回。
二、上訴人則以：上訴人向台電公司承攬系爭工程後，隨即轉包
    予訴外人陽榮松公司，系爭混凝土實乃陽榮松公司向被上訴
    人訂購，而非上訴人所為，嗣後上訴人更因將系爭工程轉包
    予訴外人陽榮松公司而違反政府採購法，經台電公司查悉後
    予以刊登政府採購公報而受停權一年之處分。對照系爭訂貨
    單中僅有被上訴人與陽榮松公司蓋有公司印章、送貨單上簽
    收人王日貴、藍顗騏於簽收當時均非上訴人之受僱人，益見
    系爭買賣契約存在於被上訴人與陽榮松公司之間。雖訂貨單
    上蓋有上訴人公司南工處的圓戳章，然該圓戳章非真正，係
    訴外人謝松洋或陽榮松公司自行持有蓋用，與上訴人無關。
    另雖上訴人曾派員定期至工地巡查，及工地現場機具印有上
    訴人公司名稱，乃因上訴人將系爭工程轉包給陽榮松公司，
    而與其訂有承攬契約之故，非即可認為有表見代理之適用，
    令上訴人負授權人之責任。又上訴人終止與陽榮松公司間之
    工程合約後，陽榮松公司尚積欠上訴人21,963,457元之預付
    款及借款，故陽榮松公司對於上訴人要無任何債權存在，被
    上訴人主張代位，亦無理由等語，資為抗辯。並上訴聲明：
    (一)原判決廢棄。(二)上廢棄部分，被上訴人在第一審之訴及假
    執行之聲請均駁回。
三、被上訴人主張上訴人因承攬台電公司系爭工程所需，於93年
    6月至8月份間，陸續向被上訴人購買系爭混凝土，總金額為
    831,150 元，兩造並簽立「預拌混凝土訂貨單」及「預拌混
    凝土訂購、收款及驗收辦法」（下稱系爭訂貨單合約），被
    上訴人已依約交貨，惟上訴人迄未付款之事實，業據提出系
    爭訂貨單、送貨單等件為證，惟為上訴人所否認，並以上述
    情詞置辯。是以本件兩造爭執要點即在於：系爭混凝土之買
    賣契約是否存在於兩造之間？本件有無表見代理之適用？如
    認系爭買賣契約存在於被上訴人與陽榮松公司之間，被上訴
    人是否得代位陽榮松公司對上訴人請求相當於系爭混凝土之
    價金並代為受領？茲析述如下。
四、系爭混凝土之買賣契約是否存在於兩造之間？本件有無表見
    代理之適用？
  (一)被上訴人主張兩造間訂有系爭混凝土之買賣契約之事實，業
    據提出預拌混凝土訂貨單為證，查該訂貨單上記載「訂貨日
    期：93年 3月20日」「訂貨客戶：中台科技開發工程股份有
    限公司（00000000）」，簽章欄則記載「訂貨者：中台科技
    開發工程（股）公司、統一編號：00000000」並蓋有「中台
    科技開發工程（股）公司南工處93. 2.25」的日期圓戳章（
    見原審支付命令卷第三頁），經核對上訴人之公司變更登記
    項卡上之公司統一編號即為00000000，且系爭混凝土貨物業
    已依上述訂貨單之約定交付，並已施作用於上訴人所指示送
    達處所之新營國小、烏樹林蘭花科技園區、下營鄉○○路、
    新營綠川北街工程、白河橋附近工程之上訴人向台電公司所
    承攬之系爭工程中之事實，亦為上訴人所不爭執，並有預拌
    混凝土送貨單 148張、灌漿後始取樣送測試混凝土樣壓強度
    測試報告12張等影本在卷可稽，足證上訴人公司南工處確與
    被上訴人簽訂系爭訂貨單。
  (二)上訴人雖否認系爭訂貨單上上訴人名義印文之真正。惟查，
    證人即被上訴人業務經理施俊佑證稱：該合約書內容是伊寫
    的，因為本件是先出貨再訂合約書，伊把合約內容寫好之後
    送去位於新營之系爭工程工務所讓上訴人蓋章，伊有向謝松
    洋表示要上訴人公司才可蓋章，謝松洋出示名片表示他是上
    訴人中台公司人員。是上訴人南工處蘇處長說叫被上訴人先
    出貨，錢不是問題，被上訴人有先出一部分貨，但伊要求必
    須先訂合約書後，後面的貨被上訴人才會繼續出。伊是在93
    年2月20 日將合約書送去工地工務所，是一位小姐收受，隔
    幾天後謝松洋打電話通知伊說合約蓋好了叫伊去拿，伊拿到
    合約書時，其上就已經蓋好了陽榮松公司的印章及上訴人公
    司南工處的圓戳章。至於合約書上所載訂貨日期93年 3月20
    日是寫錯了，應該是93年2月20日等語（見原審卷1第325、3
    26頁），並提出其上印製「中台科技開發工程股份有限公司
    南工處謝松洋」字樣之謝松洋名片影本為證（見原審卷 1第
    330 頁）。依上訴人與台電公司所訂系爭工程承攬契約書第
    十二條第二項規定：「前項所稱主要部分或應由乙方（即上
    訴人）自行履行之部分詳特定條款之規定。」該特定條款第
    一條第十項規定：「本工程之工地負責人、……應由乙方之
    聘僱人員自行履約。」而系爭工程登錄之初任工地負責人即
    為謝松洋（見行政院公共重委員會【訴 0000000號】採購申
    訴審議判斷書第 8、10頁），足證謝松洋為上訴人所聘僱之
    人員。且證人即工地領班王日貴亦證稱：伊在該現場工地工
    作的時候所有的機具及工作服裝都是印有上訴人中台科技開
    發工程股份有限公司的名義，所有現場東西包括工作帽都是
    印有上訴人中台科技開發工程股份有限公司名義。93年2 月
    到5 月其在該工地工作的時候，工地設有一個臨時工務所是
    謝松洋弄的，但上訴人在高雄設有南工處，南工處處長姓「
    蘇」，他當時每個星期都有來工地巡察一次等語（見原審卷
    1第323頁），證人即上訴人南工處副處長鍾安能證稱：其從
    93年7月1日擔任南工處副處長，系爭工程工地是由上訴人公
    司鍾毓榮工程師管理，他有每天往返到工地去，但他沒有在
    該工務所內上班，該工務所是陽榮松公司在使用，鍾毓榮會
    跟伊報告工程的進行進度等語（見原審卷第302、303頁）。
    上訴人於台電公司認其違反系爭工程承攬契約不得轉包之規
    定，依政府採購法規定處以刊登政府採購公報處分後，向行
    政院公共重委員會申訴時主張「系爭採購契約特定條款第一
    條第十項規定系爭採購應自行履行部分，確由申訴廠商（即
    上訴人）聘僱人員自行履約。」「關於施工材料部分，不論
    系爭工程主要材料或附屬材料，亦多數由申訴廠商直接向材
    料廠商訂購。」「申訴廠商並非將本件工程全數轉包而賺取
    差額，實際上本件工程所需之機械、器具、車輛、材料等等
    ，均係由申訴廠商斥資購買，陽榮松公司僅係負責工班工人
    之調度。」等語（見同上申訴審議判斷書第3、4、6頁），
    足證系爭訂貨單確為上訴人所聘僱之工地負責人謝松洋以上
    訴人名義與被上訴人簽訂。系爭混凝土之買賣契約確係存在
    於兩造之間，應堪認定。
  (三)至於系爭訂貨單約定「發票抬頭指定：陽榮松電力工程有限
    公司」，故被上訴人為請款所開立之統一發票之抬頭記載陽
    榮松公司，乃是依約所為，尚難因此即認系爭混凝土之買賣
    契約非存在兩造之間，上訴人執此辯稱兩造間並無系爭混凝
    土之買賣契約云云，並無可採。
  (四)再按「由自己之行為表示以代理權授與他人，或知他人表示
    為其代理人而不為反對之表示者，對於第三人應負授權人之
    責任。」民法第一百六十九條定有明文。上訴人雖辯稱謝松
    洋實係陽榮松公司員工云云，惟查縱上訴人所辯屬實（僅係
    假設），即謝松洋實係陽榮松公司而非上訴人之員工，然謝
    松洋既經上訴人於施工前依承攬契約登錄為上訴人聘僱之工
    地負責人，上訴人即是以自己之行為表示以代理權授與謝松
    洋，依民法第一百六十九條規定，上訴人亦應負授權人之責
    任。上訴人執此抗辯，即非可採。
  (五)況查系爭混凝土業經被上訴人依約交付上訴人收受，並已施
    作用於系爭工程之事實，已如前述，上訴人雖否認送貨單上
    簽收欄所示之簽收人為其公司員工，惟查上訴人承攬系爭工
    程，依系爭工程承攬契約及政府採購法之規定，不得轉包第
    三人，故在施工現場之所有機具及工作服裝都是印有上訴人
    中台科技開發工程股份有限公司的名義，所有現場東西包括
    工作帽都是印有上訴人中台科技開發工程股份有限公司名義
    ，業經證人王日貴證述如前，系爭混凝土既經在施工現場穿
    戴印有上訴人公司名義之衣帽之人員簽收，且全數用於系爭
    工程上，在外觀上已足以使人認該等簽收人為上訴人之員工
    ，業經上訴人授權簽收系爭混凝土，則退步言之，縱認該等
    簽收人均非向上訴人領薪屬實（僅係假設），依民法第一百
    六十九條規定，上訴人仍應負授權人之責任。上訴人執此抗
    辯，仍非可採。
  (六)綜上所述，被上訴人主張系爭買賣契約存在於兩造之間，為
    可採信。上訴人上開辯解，要無足取。
五、按買受人對於出賣人，有交付約定價金及受領標的物之義務
    ，民法第 367條定有明文。上訴人為系爭買賣契約之買受人
    ，被上訴人已依約交付系爭貨物，則被上訴人依據上開規定
    ，請求上訴人給付系爭買賣價金 831,150元，洵為正當。退
    步言之，縱認謝松洋及簽收人實係陽榮松公司而非上訴人之
    員工，上訴人仍應負授權人之責任。從而，被上訴人基於買
    賣契約法律關係，請求上訴人給付買賣價金 831,150元及自
    支付命令繕本送達翌日即93年10月15日起至清償日止，按年
    息百分之五計算之法定遲延利息，為有理由，應予准許。原
    審判命上訴人如數給付，於法並無違誤。上訴意旨指摘原判
    決不當，求予廢棄改判，為無理由，應予駁回。
六、本件事證已臻明確，兩造其餘攻擊防禦方法及所提證據，經
    審酌後，認與本院上開論斷無涉或無違，復於本判決結果不
    生影響，爰不一一論述，附此敘明。
七、據上論結，本件上訴為無理由，爰判決如主文。
中    華    民    國    95    年    11    月    29    日
                    民事第十二庭
                        審判長法  官  張宗權
                              法  官  陳永昌
                              法  官  蕭艿菁
正本係照原本作成。
不得上訴。
中    華    民    國    95    年    11    月    29    日
                              書記官  王秀雲


司法院資訊處製作；財團法人民間司法改革基金會備份。
